臺灣臺北地方法院行政訴訟判決　
111年度簡字第68號

原      告  張家祥  


被      告  臺北市政府都市發展局

代  表  人  黃一平  
訴訟代理人  陳錦豪  
            何嘉福  
            趙廷瑜  
上列當事人間都市計畫法事件，原告不服臺北市政府中華民國11
1年2月15日府訴二字第1106109092號訴願決定，提起行政訴訟，
本院判決如下：
    主  文
訴願決定及原處分均撤銷。
訴訟費用由被告負擔。
    事實及理由
一、程序事項：
　　本件原告經合法通知，無正當理由而未於言詞辯論期日到場
    ，核無行政訴訟法第236條、第218條準用民事訴訟法第386
    條所列各款情形，爰依到場被告之聲請，由其一造辯論而為
    判決。
二、事實概要：
　  緣臺北市○○區○○街000號1樓建築物（以下稱為系爭建物）位
    於都市計畫第4種商業區，該使用分區內以建築商場（店）
    及供商業使用之建築物為主，不得為有礙商業之便利、發展
    或妨礙公共安全、衛生之使用。民國110年8月24日，臺北市
    政府警察局萬華分局（以下簡稱為萬華分局）持本院核發之
    搜索票，對設在系爭建物、由原告登記為負責人之「星光男
    女時尚館」進行搜索，當場查獲有成年女子及男客從事俗稱
    「半套」（按摩性器官至射精）之性交易行為，乃查報系爭
    建物為「正俗專案」列管執行對象，並移送被告處理。被告
    審認原告違規使用系爭建物為性交易場所，違反都市計畫法
    第35條、臺北市都市計畫施行自治條例第10條之1、及臺北
    市土地使用分區管制自治條例第24條等規定，遂依都市計畫
    法第79條第1項前段規定，以110年12月1日北市都築字第110
    31040441號裁處書（以下稱為原處分），裁處原告罰鍰新臺
    幣（下同）20萬元、並勒令原告停止違規使用。原告不服，
    經訴願駁回後（原告於111年2月16日收受送達），於111年4
    月8日提起本件行政訴訟。　　
三、本件原告主張：
　㈠原告於108年10月借名予友人即訴外人陳聰銘在系爭建物開設
    商號負責人，當初借名並未說到要開色情場所，原告於110
    年11月收到萬華分局通知單才知道，商號涉有妨害風化一案
    。
　㈡原告只是一般勞工，第一次借名給友人，被告課予原告高額
    罰金，原告無力負擔。
　㈢原告於110年11月初上網查「星光男女時尚館」，已歇業。另
    刑事案件部分，原告所涉妨害風化罪案件已於110年12月20
    日不起訴處分結案等情，並聲明求為判決撤銷訴願決定及原
    處分關於罰鍰部分。
四、被告則以：
　㈠查系爭建物違規使用為性交易場所，依現場查獲男客蘇君（
    年籍詳卷）調查筆錄略以：「…問：警方於110年8月24日約2
    1時30分許見你從受搜索處所消費完畢離開，經尾隨蒐證後
    在臺北市○○區○○路000號對面U-Bike租借站向你出示警察服
    務證件，告知來意後及詢問案情，你主動向警方坦承剛在受
    搜索處所：臺北市○○區○○街000號1樓星光養生館（按本件刑
    事案卷均稱為「星光養生館」，與商業登記之「星光男女時
    尚館」同一，以下使用刑事案卷資料時，均依其內記載稱為
    「星光養生館」）及其延伸之處所與『不詳號碼之按摩小姐』
    從事1次1,300元為價之半套色情性交易1次，請問是否屬實
    。答：屬實。…問：該女子係如何替你服務？請詳述。答：
    先按摩大約15分鐘後，就直接幫我脫褲子幫我打手槍。…問
    ：你總共至該處消費幾次？有無結帳了？消費金錢是交於何
    人？答：今天第一次。今天已經付錢。付給櫃臺。…問：承
    上，經警方查證現場按摩小姐年籍資料，並提供你觀看現場
    執行搜索照片，請問何人為幫你從事半套色情性交易之按摩
    小姐？答：16號，阮女（年籍詳卷）…」，男客陳君（年籍
    詳卷）調查筆錄略以：「…問：警方於110年8月24日約22時5
    2分許見你從受搜索處所消費完畢離開，經尾隨蒐證後在臺
    北市○○區○○路00號前，將你攔停並出示警察服務證件，告知
    來意後及詢問案情，你主動向警方坦承剛在受搜索處所：臺
    北市○○區○○街000號1樓星光養生館及其延伸之處所與『不詳
    號碼之按摩小姐』從事1次1,300元為價之半套色情性交易1次
    ，請問是否屬實。答：屬實。…問：該女子係如何替你服務
    ？請詳述。答：一開始幫我按摩背部，大約半個小時，按摩
    小姐就請我翻身，替我做半套的性服務。…問：你總共至該
    處消費幾次？有無結帳了？消費金錢是交於何人？答：今天
    第一次。結帳了。櫃臺人員。…」顯見系爭建物內確有從事
    性交易服務。原告為系爭建物之使用人，本有監督建築物做
    合法使用之義務，被告援引都市計畫法第79條之規定，以原
    處分裁處原告20萬元罰鍰，並勒令停止違規使用，於法並無
    違誤。
　㈡次依萬華分局於110年11月25日北市警萬分行字第1103055854
    號函復說明：「…三、經本分局通知陳男（指陳聰銘）到案
    說明，渠於筆錄稱對經營『星光男女時尚館』一事全不知情，
    另張男（即原告）與渠有約10萬元之債務糾紛，故張男誣陷
    渠經營養生館等云云。四、有關實際負責人之認定，應採取
    形式（登記）認定較適當，也較符合法律安定性；查旨揭營
    業場所之商業登記負責人為張男，故查報對象應為張男。」
    故有關原告所謂：「原告只是一般勞工，只因第一次借名給
    友人，行政單位給予具狀人高額罰金…」等云云，洵不足採
    。
　㈢刑法第231條之構成要件僅為原告有無引誘系爭建物無違規使
    用作為性交易場所之事實。原告所經營之「星光男女時尚館
    」內有從業女子與男客從事性交易之事實仍然存在，縱原告
    移送刑事案件經檢察官不起訴處分，仍非認定系爭場所無性
    交易情事，且系爭建築物遭本府警察局查獲性交易呈使用狀
    態，故原告主張「刑事案件已於110年12月20日結案」，尚
    無可採。
　㈣都市計畫法主要係規範土地或建築物之「使用」，並賦予該
    等土地或建築物之所有權人、使用人或管理人維護「合法使
    用」之義務與責任。而依都市計畫法令，對物之秩序狀態負
    有維護責任者，本依法負有不得將土地或建築物供作性交易
    服務業（俗稱色情業）使用之危害防止義務，或因違法狀態
    發生而負有排除危害、回復秩序之義務。是故在土地或建築
    物供作性交易違法使用之事實發生後，主管機關依都市計畫
    法第79條第1項前段規定，得對狀態責任主體，即所有權人
    、使用人、管理人等對物有事實上管領力之人，勒令拆除、
    改建、停止使用或恢復原狀等管制性不利處分，以直接回復
    物之合秩序狀態，亦得針對其中違反義務而查明主觀有故意
    或過失責任者，直接處以罰鍰之行政罰。本市並未容許於任
    何區域從事性交易使用，被告依都市計畫法第79條第1項規
    定處原告（使用人）20萬元罰鍰，於法並無違誤等語，資為
    抗辯，並聲明求為判決駁回原告之訴。
五、本院之判斷：
　㈠按都市計畫法第6條規定：「直轄市及縣(市)(局)政府對於都
    市計畫範圍內之土地，得限制其使用人為妨礙都市計畫之使
    用。」、第32條規定：「都市計畫得劃定住宅、商業、工業
    等使用區，並得視實際情況，劃定其他使用區域或特定專用
    區。前項各使用區，得視實際需要，再予劃分，分別予以不
    同程度之使用管制。」、第38條規定「特定專用區內土地及
    建築物，不得違反其特定用途之使用。」。又臺北市都市計
    畫施行自治條例第1條規定：「臺北市（以下簡稱本市）為
    提升都市生活環境品質，並落實都市計畫法之實施，依都市
    計畫法第85條規定制定本自治條例。」、同條例第10條第2
    項規定：「除前項使用分區外，必要時得劃定其他使用分區
    或特定專用區。」、同條例第26條規定：「市政府得依本法
    第32條第2項規定將使用分區用建築物及土地之使用再予劃
    分不同程序之使用管制，並另訂土地使用分區管制自治條例
    管理。」。臺北市土地使用分區管制自治條例第3條第1項第
    11款規定：「本市都市計畫範圍內劃定下列使用分區：十一
    、特定專用區。」、同條例第4條第1項第21款規定：「前條
    各使用分區劃定之目的如下：二十一、特定專用區：為特定
    目的而劃定之分區。」，依上開法規可知，都市計畫係對土
    地使用秩序之管制，由政府在一定地區，就有關都市生活之
    各種重要設施，按土地之性質、區位等客觀因素，將土地劃
    設使用分區，並限制各分區內土地之使用方式及使用強度，
    作合理的土地使用規劃。經畫分為特定專用區者，區內土地
    供特定用途之使用，較之一般使用區，其土地用途更為單純
    ，自應維持其特定用途而不得有混淆土地使用目的之情形。
　㈡另正俗專案裁罰基準第2點規定：「依據法令（一）都市計畫
    法第79條、第80條、臺北市土地使用分區管制自治條例。」
    、第3點規定：「執行對象（一）查獲妨害風化或妨害善良
    風俗案件之營業場所」、第4點規定：「裁罰基準：（二）
    違反都市計畫法第79條第1項案件裁罰基準：1.第一階段處
    使用人20萬元罰鍰並勒令使用人、所有權人停止違規使用；
    2.第二階段處使用人30萬元罰鍰、所有權人20萬元罰鍰並停
    止違規建築物供水供電。」。上開正俗專案裁罰基準係臺北
    市政府為執行都市計畫法第79條第1項規定而訂定，該裁罰
    基準關於先對使用人裁處罰鍰，勒令使用人停止使用並副知
    所有權人限期改善；如不遵行者，第2次再違反者，得處使
    用人30萬元罰鍰、所有權人20萬元罰鍰並停止違規建築物供
    水供電，乃斟酌違規案件次數，所為建立執法之公平性並減
    少爭議之裁量作業準則，其優先對造成違法使用狀態之行為
    人處罰鍰並勒令停止使用之管制性不利處分，透過通知建築
    物所有權人而使此等狀態責任主體對違法情事有所認知，以
    便再度查獲違法者，得以查究狀態責任主體之義務人主觀可
    歸責要件，再據以處罰鍰之制裁的作法，與最高行政法院95
    年1月份庭長法官聯席會議決議應予合憲性理解援用之旨相
    合，此等細節性、技術性之裁罰標準，未牴觸逾越母法，規
    定亦屬明確，未違反法律保留原則，執法機關自亦得予援用
    。
　㈢本件系爭建物經萬華分局員警查獲有女子與他人從事性交易
    行為，有該分局刑事案件報告書（原處分卷第83頁至第86頁
    ）、調查筆錄（原處分卷第91頁至第97頁、第138頁至第192
    頁）、本院搜索票、萬華分局搜索扣押筆錄、扣押物品目錄
    表（原處分卷第120頁至第127頁）等附卷可稽，原告雖否認
    伊為設在系爭建物之「星光養生館」實際負責人，但就該建
    物為警查獲有違規使用之事實，則未爭執，本院自可採為裁
    判基礎。
　㈣本件尚難認定原告係違規使用系爭建物之行為人：
　　⒈按都市計畫法第79條之規定，受裁處之對象包括建築物所
      有權人、使用人或管理人，是以非僅以處罰行為人為限，
      此即所謂「行為責任」與「狀態責任」；「行為責任」係
      指因作為或不作為違反行政法上義務所應負之責任；「狀
      態責任」則指人民依法規，對於某種狀態之維持，具有義
      務，因違背此項義務而應負之責任。在行政罰之立法中，
      以處罰違章行為人較為常見，然於部分行政法規，如建築
      、都市計畫法規，常見就「狀態」課予特定人維護之義務
      ，故於行為責任人與狀態責任人競合時，即應由行政機關
      就其查獲違法之事實，為適當、合理之裁量，並非容許行
      政機關得恣意選擇處罰之對象，擇一處罰，或兩者皆予處
      罰。且基於行政罰係處罰行為人為原則，處罰行為人以外
      之人為例外，如須對行為人以外之人科處行政罰，自應具
      備充分、合理及適當之理由，且行政機關如對行為人處罰
      ，已足達成行政目的時，即不得對所有權人處罰（參照最
      高行政法院91年度判字第23號判決意旨及最高行政法院95
      年1月份庭長法官聯席會議決議意旨）。
　　⒉原告係為設在臺北市○○區○○街000號1樓之「星光男女時尚
      館」之登記負責人，有臺北市商業處108年10月14日北市
      商二字第1084112870號函（原處分卷第100頁至第104頁）
      可參，此節並無疑義，但伊主張僅為該址名義負責人，實
      際負責人則為訴外人陳聰銘等語。
　　　⑴經查，原告於警詢及偵訊中，始終堅詞否認有經營星光
        男女時尚館之行為，辯稱只是借名給陳聰銘擔任名義負
        責人等語（110年10月17日警詢筆錄，原處分卷第91頁
        至第97頁；110年11月23日偵訊筆錄，臺北地檢署111年
        度偵字第32076號卷，第231頁至第233頁）。訴外人陳
        聰銘於警詢及檢察官初訊時，固否認係為同址「星光養
        生館」實際負責人（臺北地檢署前揭案卷，第201頁至
        第205頁、第257頁），惟嗣後陳稱「…（後改稱）沒有
        店長，是店裡師傅說簡門開可以上班，既然我的人頭（
        應指本件原告）咬我出來，我也認了，我現在沒做了，
        我知道是違法的。」等語（前揭案卷，第257頁）。檢
        察官乃另行分案對陳聰銘進行偵查並聲請簡易判決處刑
        ，陳聰銘於該案（111年度偵字第169號）偵訊及法院審
        理中，則對經營星光養生館之事實均坦承不諱，本院刑
        事庭遂以111年度簡字第1140號刑事簡易判決判處陳聰
        銘有期徒刑6月，此據本院依職權調閱陳聰銘所涉妨害
        風化刑事案卷查明屬實。
　　　⑵萬華分局執行搜索時，當場查獲之櫃臺人員簡門開於警
        詢中雖陳稱係由「張老闆」雇用，並指認原告即為「張
        老闆」（原處分卷第140頁），然對照簡門開於警詢中
        所述「（問：你是何人招募來該址工作的？有無年籍資
        料可提供？）我是自己來應徵的。我都叫他張老闆。」
        ，前後語意似為「張老闆」應徵招募，惟嗣於偵訊中則
        稱「…我疫情後的8月1日開始工作，我直接進去應徵，
        他們門口有貼應徵櫃臺。」、「（問：何人幫你應徵？
        ）一個女的，我不知道名字。」（前揭偵查案卷，第25
        5頁），前後陳述已有扞格。再酌以檢察官當庭勘驗簡
        門開手機Line對話紀錄，顯示與訴外人陳聰銘有3通語
        音通話，而陳聰銘手機之勘驗結果，則有其於110年4月
        5日發訊息向簡門開告知「今天鑰匙留在樓梯口，明天
        有人要修冷氣」、4月24日告知「今天擴大臨檢」、6月
        9日要簡門開過來薪水等內容（前揭偵查案卷第256頁、
        第257頁），可認為陳聰銘對簡門開所為之營運指示，
        本院認為簡門開於警詢、偵訊中指稱原告為星光養生館
        實際負責人云云，應為迴護訴外人陳聰銘之詞，不予採
        信。
　　⒊被告係以系爭建物為查獲妨害風化之營業場所，而認設在
      該址之「星光男女時尚館」登記負責人即原告應依都市計
      畫法第79條規定負違規使用人責任。然訴外人陳聰銘業於
      偵訊及本院刑事庭坦承其始為實際負責人，並經本院刑事
      庭論罪科處；不利原告陳述之櫃臺人員簡門開所述復為本
      院所不採，此外，卷內且查無可認定原告實際經營「星光
      男女時尚館」之積極證據，原告主張伊非實際經營者等語
      ，應予採取，並認原告並無違規使用系爭建物之行為。
六、綜上所述，原告登記為負責人之「星光男女時尚館」固經萬
    華分局查獲有女子對男客從事半套按摩之性交易行為，系爭
    建物有該當都市計畫法第79條違規使用之事實，亦可認定。
    惟該址之實際經營者既為訴外人陳聰銘，原告主張伊僅為名
    義負責人，應屬可採，並認無都市計畫法第79條第1項之構
    成要件行為。被告認原告有經營星光男女時尚館違規使用系
    爭建物之行為，作成原處分予以裁罰，遂有違誤，訴願決定
    遞予維持，亦非適法。原告起訴請求撤銷訴願決定及原處分
    關於罰鍰部分，為有理由，應予准許。
七、本件事證已臻明確，兩造其餘攻擊防禦方法及聲明陳述於判
    決結果無影響，爰不逐一論列，附此敘明。
據上論結，本件原告之訴為有理由，依行政訴訟法第236 條、第
98條第1 項前段，判決如主文。 　　　　
中　　華　　民　　國　　111 　年　　8 　　月　　25　　日
　　　　　　　　　行政訴訟庭　法　官　吳坤芳
一、上為正本係照原本作成。
二、如不服本判決，應於送達後20日內，向本院提出上訴狀，其
    未表明上訴理由者，應於提出上訴後20日內向本院補提理由
    書（均須按他造人數附繕本），逾期未提出者，勿庸命補正
    ，即得依行政訴訟法第245條第1項規定以裁定駁回。上訴理
    由應表明關於原判決所違背之法令及其具體內容，或依訴訟
    資料可認為原判決有違背法令之具體事實。
中　　華　　民　　國　　111 　年　　8 　　月　　25　　日
　　　　　　　　　　　　　　　書記官　林妙穗